【裁判字號】    97,刑智上易,45
【裁判日期】    980108
【裁判案由】    違反著作權法
【裁判全文】
智慧財產法院刑事判決
                                  97年度刑智上易字第45號
上  訴  人  臺灣高雄地方法院檢察署檢察官
被      告  甲○○
上列上訴人因被告違反著作權法事件，不服臺灣高雄地方法院96
年度易字第650 號，中華民國97年9 月10日第一審判決（起訴案
號：臺灣高雄地方法院檢察署（96年度偵字第31747 號），提起
上訴，本院判決如下：
    主  文
上訴駁回。
    理  由
一、本案經本院審理結果，認原審以不能證明被告犯罪，而為無
    罪之諭知，經核並無違誤，應予維持，並引用第一審判決書
    記載之證據及理由（如附件）。
二、上訴意旨略以：
  (一)乙○○雖係為查證之動機而前往現場點播，然其播放當時為
    消費者之身分，仍應符合「公開演出」之構成要件。
  (二)告訴人至少應尚有數千首歌曲以上遭侵權灌錄，今告訴人為
    節省訴訟資源僅就「風飛沙」等9 首音樂著作提出告訴，法
    院如有疑慮，亦應指明，並具體勘驗告訴人實際遭侵權之歌
    曲數目，公訴檢察官當會請告訴代理人一一說明。
  (三)被告既坦承自民國96年9 月1 日起至同年11月4 日止之時間
    內，有供不特定客人點唱，自屬未經告訴人同意，以「演技
    、舞蹈、歌唱、彈奏樂器」以外之或其他方法公開演出、公
    開播送或公開展示。此社會事實既屬同一，當得變更法條予
    以適用。
三、惟查：
  (一)消費者以電腦點歌機設備歌唱，係屬公開演出：
    1.按公開演出，指以演技、舞蹈、歌唱、彈奏樂器或其他方
      法向現場之公眾傳達著作內容。以擴音器或其他器材，將
      原播送之聲音或影像向公眾傳達者，亦屬之（著作權法第
      3 條第1 項第9 款規定參照）。又著作人除本法另有規定
      外，專有公開演出其語文、音樂或戲劇、舞蹈著作之權利
      （同法第26條第1 項規定參照）。
    2.次按公開播送，指基於公眾直接收聽或收視為目的，以有
      線電、無線電或其他器材之廣播系統傳送訊息之方法，藉
      聲音或影像，向公眾傳達著作內容。由原播送人以外之人
      ，以有線電、無線電或其他器材之廣播系統傳送訊息之方
      法，將原播送之聲音或影像向公眾傳達者，亦屬之（著作
      權法第3 條第1 項第7 款規定參照）。又著作人除本法另
      有規定外，專有公開播送其著作之權利（同法第24條第1
      項規定參照）。
    3.再按公開展示，指向公眾展示著作內容（著作權法第3 條
      第1 項第13款規定參照）。又著作人專有公開展示其未發
      行之美術著作或攝影著作之權利（同法第27條規定參照）
      。關於公開展示權之客體，81年6 月10日修正公布之著作
      權法原規定：「著作人專有對其未發行之美術著作或攝影
      著作公開展示其著作原件之權利。」嗣於87年1 月21日修
      正刪除「原件」文字。準此，公開展示之客體即僅限於「
      未發行之美術著作」或「未發行之攝影著作」，而不論其
      究為著作原件或重製物。
    4.被告提供扣案之「點將家」及「瑞影」牌電腦點歌機設備
      （下稱扣案之電腦點歌機設備），供消費者於其所經營、
      不特定人均得進出之魅力卡拉OK店的公開場所內點播唱歌
      ，係由消費者以歌唱之方式，輔以麥克風、喇叭擴音器等
      器材，將消費者原歌唱之聲音，向魅力卡拉OK店現場之公
      眾傳達該音樂著作之內容，核屬公開演出之行為態樣，且
      被告與演唱之消費者均屬公開演出該音樂著作之人。而被
      告或消費者均未以有線電、無線電或其他器材之廣播系統
      傳送訊息之方法，亦未藉由歌唱之聲音向公眾傳達該音樂
      著作之內容，自無公開播送之可言，檢察官此部分上訴意
      旨顯有違誤。
    5.電腦點歌機設備通常包含2 種著作類別：一為詞、曲之音
      樂著作，二為伴唱內容之視聽著作。扣案之電腦點歌機設
      備之操作方式係以遙控器輸入歌曲編號，其後即出現該首
      歌曲及伴唱畫面，此經本院勘驗屬實（見本院卷第127 至
      129 頁）。告訴人原係主張享有「風飛沙」等9 首音樂著
      作之著作財產權，而提起本件告訴（見警詢卷第1 至3 頁
      ），並於本院審理時，復主張享有「負擔」等87首詞、曲
      之著作財產權（見本院卷第58至92頁），是以本件相關著
      作權之客體乃詞、曲之音樂著作。而告訴人經各詞、曲之
      著作權人授權管理各音樂著作，並非「未發行之美術著作
      或攝影著作」，告訴人就此自未享有何公開展示權，檢察
      官此部分上訴意旨亦屬未洽。
  (二)檢察官雖認扣案之電腦點歌機設備內除原起訴之「風飛沙」
    等9 首音樂著作外，尚有「負擔」等87首音樂著作，被告就
    上開音樂著作均未取得告訴人之公開演出之授權云云，並聲
    請勘驗扣案之電腦點歌機設備。經本院當庭勘驗扣案之電腦
    點歌機設備內確有「風飛沙」、「雙人枕頭」、「月圓思情
    」、「一條手巾仔」、「情難斷夢袂醒」、「男人情女人心
    」、「春天哪會這呢寒」、「連杯酒」、「等一下呢」、「
    負擔」、「負氣啦」、「我無醉啦」、「你是我的兄弟」、
    「阿母的恩情」、「懺悔」、「講酒話」、「愛的命運」、
    「做事照步來」等音樂著作（見本院卷第127 至129 頁），
    惟此至多證明被告未經告訴人之同意或授權，即對不特定之
    人提供內含上開音樂著作之扣案的電腦點歌機設備，僅屬將
    上開音樂著作置於消費者可得點播歌唱之狀態，然此非著作
    權法所欲規範或處罰之對象，尚須實際上確有消費者公開演
    出上開音樂著作，始該當著作權法第92條所定「以公開演出
    之方法侵害他人之著作財產權」的構成要件。
  (三)就被告於何時、何地、由何人公開演出「風飛沙」等9 首或
    「負擔」等87首音樂著作，乃本件犯罪構成要件事實，應有
    證據始得認定之。雖被告於本院審理時自承：印象中曾有人
    點播過有些歌曲，但不曉得是何首歌曲等語（見本院卷第13
    5 頁），然不僅被告記憶不清，無從確認其細節，檢察官亦
    未提出任何積極證據，以察被告此部分自白是否與事實相符
    ，自不得以此唯一證據作為認定被告確有擅自公開演出上開
    音樂著作之犯行（刑事訴訟法第156 條第2 項規定參照）。
  (四)綜上所述，被告主觀上並無侵害他人著作財產權之故意，亦
    無積極證據足資證明被告涉有違反著作權法第92條之擅自以
    公開演出之方法侵害他人之著作財產權之犯行，業據原審判
    決詳載理由依據。檢察官上訴仍執前詞，指摘原判決不當，
    為無理由，應予駁回。
據上論斷，應依刑事訴訟法第368條、第373條，判決如主文。
本案經檢察官呂文忠到庭執行職務。
中    華    民    國    98    年    1     月    8     日
            智慧財產法院第二庭
                        審判長法  官  陳國成
                              法  官  曾啟謀
                              法  官  蔡惠如
以上正本係照原本作成。
不得上訴。
中    華    民    國    98    年    1     月    8     日
                              書記官  林佳蘋
附件：
臺灣高雄地方法院刑事判決               97年度易字第650號
公  訴  人  臺灣高雄地方法院檢察署檢察官
被      告  甲○○  女  51歲（民國○○年○月○○日生）
                    身分證統一編號：Ｚ000000000號
                    住高雄市○○區○○路17號4樓之1
                    居高雄縣鳳山市○○○路209巷5號2樓
上列被告因違反著作權法案件，經檢察官提起公訴（96年度偵字
第31747 號），本院判決如下：
    主  文
甲○○無罪。
    理  由
一、本院以下所引用之供述證據，被告及檢察官於本案審判程序
    中，同意作為證據，本院審酌各該證據均非違法蒐證取得之
    證據，依該供述作成情況作為證據應為適當，依刑事訴訟法
    第159 條之5 第1 項規定，應有證據能力。
二、公訴意旨略以：被告甲○○係址設高雄市苓雅區○○○路84
    號2 樓魅力卡拉OK店之負責人，明知「風飛沙」、「雙人枕
    頭」、「月圓思情」、「一條手巾仔」、「情難斷夢袂醒」
    、「男人情女人心」、「春天哪會這呢寒」、「連杯酒」、
    「等一下呢」等共9 首音樂著作，為社團法人臺灣音樂著作
    權人聯合總會（下稱音樂著作權人總會）享有著作權財產之
    音樂著作，非經音樂著作權人總會之同意或授權，不得擅自
    公開演出，竟意圖營利，未經音樂著作權人總會之同意或授
    權，自民國96年9 月1 日起，在上開店內，擺設向張秀龍（
    未據起訴）承租之「點將家」及「瑞影」牌電腦點歌機設備
    各1 台，供店內不特定客人點唱，擅自公開演出該等音樂著
    作，向該店內現場之不特定顧客傳達該等音樂著作內容，侵
    害音樂著作權人總會之音樂著作財產權。嗣於96年11月4 日
    下午7 時10分許，經警會同音樂著作權人總會人員乙○○於
    上址查獲，並扣得「點將家」（機號0000000 ，下稱點將家
    伴唱機及「瑞影」牌（MDS655型，下稱瑞影牌伴唱機）電腦
    伴唱機設備各1 台、點歌本1 本及遙控器1 支。案經社團法
    人臺灣音樂著作權人聯合總會提出告訴，因認被告係犯著作
    權法第92條之擅自以公開演出之方法侵害他人之著作財產權
    罪嫌等語。
三、按犯罪事實應依證據認定之，無證據不得認定犯罪事實；不
    能證明被告犯罪者，應諭知無罪之判決，刑事訴訟法第154
    條第2 項、第301 條第1 項前段分別定有明文。次按認定不
    利於被告之事實須依積極證據，苟積極證據不足為不利於被
    告事實之認定時，即應為有利於被告之認定（最高法院30年
    臺上字第816 號判例意旨參照）；認定犯罪事實所憑之證據
    ，雖不以直接證據為限，間接證據亦包括在內；然而無論直
    接或間接證據，其為訴訟上之證明，須於通常一般之人均不
    致有所懷疑，而得確信其為真實之程度者，始得據為有罪之
    認定，倘其證明尚未達到此一程度，而有合理之懷疑存在時
    ，因而為無罪之判決，尚不得任意指為違法（最高法院76年
    台上字第4986號判例意旨參照）。又檢察官對於起訴之犯罪
    事實，應負提出證據及說服之實質舉證責任。倘其所提出之
    證據，不足為被告有罪之積極證明，或其指出證明之方法，
    無從說服法官以形成被告有罪之心證，基於無罪推定之原則
    ，自應為被告無罪判決之諭知（最高法院92年台上字第128
    號判例意旨參照）。
四、本件公訴人認被告涉犯上揭違反著作權法罪嫌，無非以被告
    在警詢之供述、證人張秀龍在警詢之證述、證人即告訴代理
    人乙○○之指述、告訴人之存證信函、搜索扣押筆錄、告訴
    人與著作人張錦華、黃建銘、華倫唱片有限公司所簽訂之音
    樂著作財產權專屬授權委託管理契約書，扣案之電腦伴唱機
    及周邊設備、點歌本等物為主要依據。
五、訊據被告甲○○固自承為「魅力卡拉OK店」之負責人，及不
    爭執在該魅力卡拉OK店查獲扣案之點將家電腦伴唱機內有公
    訴意旨所指之9 首歌曲，瑞影牌電腦伴唱機內則有公訴意旨
    所指之「男人情女人心」1 首歌曲等事實；惟堅決否認有何
    違反著作權法之故意。辯稱：上開2 台伴唱機係向證人張秀
    龍租用，證人張秀龍稱伴唱機內之歌曲可以公開播放，供客
    人點唱等語置辯。經查：
  (一)按著作權法第92條規定以出租、公開演出等方式侵害著作權
    罪之成立，以行為人具有故意為其構成要件，而所謂故意係
    指行為人主觀上必須對於客觀不法構成要件所描述之行為主
    體、行為客體、行為、行為時之特別情狀、行為結果等，均
    有所認識，始可謂具備認知要素；並需進而具有實現不法構
    成要件之全部客觀行為情狀之決意，始具故意之決意要素，
    行為人必須兼具上開認知要素及決意要素，始可認為具有犯
    罪之故意，自屬當然。又該條關於侵害他人著作財產權之刑
    事處罰規定，乃屬「實害犯」，必有實際之侵害行為，而侵
    害他人之著作財產權，始克成立該罪。
  (二)依卷內所附著作權仲介團體設立許可證、法人登記證書、音
    樂著作著作財產權專屬授權委託管理契約書（張錦華部分即
    雙人枕頭、情難斷夢袂醒、男人情女人心、連杯酒、等一下
    呢）、社團法人台灣音樂著作權人聯合總會音樂著作著作財
    產專屬授權委託管理契約書（黃建銘部分即春天哪會這呢寒
    ）、社團法人台灣音樂著作權人聯合總會音樂著作著作財產
    專屬授權委託管理契約書（華倫唱片有限公司部分即風飛沙
    、月圓思情、一條手巾仔）、社團法人臺灣音樂著作權人聯
    合總會著作財產權資料表等件（警卷第26至39頁、本院易字
    卷第46、52、56、59至61頁），固得據以認定告訴人在本案
    查獲之時，確實對於上開歌曲，享有著作財產權中之公開演
    出權之事實；而據證人即告訴代理人乙○○之證述內容（警
    卷第1 至3 頁）及扣案之2 台電腦伴唱機、點歌本（證物外
    放）及卷附之高雄縣政府警察局鳳山分局搜索扣押筆錄、扣
    押物品目錄表（警卷第12至15頁）及本院當庭勘驗筆錄（本
    院易字卷第63頁反面）等件，足資認定於被告經營之「魅力
    卡拉OK店」查獲扣案之2 台電腦伴唱機中，瑞影牌伴唱機內
    確實灌錄有「男人情女人心」乙首，而點將家伴唱機內則灌
    錄有上開9 首歌曲；再據證人張秀龍之證述、其所提出與魅
    力卡拉OK店之租賃合約書（本院易字卷第29至33頁）及被告
    之陳述，雖亦足認被告向告訴人申請授予公開演出之權利，
    以及該2 台電腦伴唱機乃證人張秀龍出租給被告之事實。但
    均不足據以證明，被告主觀上對於前述2 台電腦伴唱機內灌
    錄有系爭歌曲而侵害及告訴人音樂著作財產權歌曲之情事，
    具有認識，故被告是否有違反著作權法之不法犯意，仍須詳
    究其餘卷內事證加以審認，始得認定，合先敘明。
  (三)查證人張秀龍於本院證稱：被告遭扣押之伴唱機係向其承柤
    ；有關點將家伴唱機部分，原係以崇實小吃部名義已向告訴
    人取得公開演出授權證書，如本院審易字第41、48頁所示，
    因崇實小吃部停止營業後，即將點將家伴唱機撤回來，嗣因
    被告表示要向其租用，於是裝設在被告經營之魅力卡拉OK店
    ；而扣案之瑞影牌伴唱機則係由其幫被告向瑞影企業股份有
    限公司（下稱瑞影公司）申租，亦有承租契約書、確認書附
    於本院審易字第36至40之1 頁、第47頁可證，並與上開點將
    家伴唱機在同一天安裝，裝機後與被告簽約時，其有向被告
    講點將家伴唱機內之歌曲已有公開演出之許可，是否有向被
    告說要申請營業地址變更，因時間已久忘記了等語（本院易
    字卷第10-2至10-4頁）；又據證人即瑞影公司法務人員李家
    驊於本院證稱：掌聲音響企業（即證人張秀龍）確有向瑞影
    公司承租扣案之瑞影牌伴唱機，瑞影公司是生產電腦點歌機
    硬體，不涉及公開演出利用的部分，公開演出授權部分應該
    是實際利用人與音樂著作權人總會協調，瑞影公司的確沒有
    向音樂著作權人總會繳費公司生產的電腦點歌機裡面含有歌
    曲，租出去的時候裡面是有含歌曲的。且租期是1 年，依本
    院卷第17頁所示之確認書上第貳之一條約定，瑞影公司每月
    會提供磁片給經銷商，透由經銷商將新歌提供給承租人，所
    以承租人承租瑞影公司之伴唱機，應該有包括伴唱機內之歌
    曲，「男人情女人心」這條歌在扣案之瑞影牌伴唱機內已有
    灌錄，且這首歌瑞影公司有經豪記公司授予公開演出之權利
    ，如本院易字卷第18、19頁所示之授權書可證等語（本院易
    字卷第10-4反面至10-6頁反面）。足認被告係向證人張秀龍
    承租扣案點將家伴唱機及透由瑞影公司之代理商即證人張秀
    龍（亦即掌聲企業社）向瑞影公司申租扣案之瑞影牌伴唱機
    ，有關點將家伴唱機內含之歌曲，曾以崇實小吃部之名義向
    告訴人取得公開演出授權證書（本院易字卷第48頁），證人
    張秀龍就是否於出租予被告時出示用以證明確由上開事實乙
    情，於本院證述反覆（本院卷第10-3頁反面、第38頁反面）
    ，然就確有向被告表示點將家伴唱機內之歌曲已獲授權乙情
    則證述一致；又有關瑞影牌伴唱機部分，證人張秀龍亦證稱
    有向被告保證歌曲版權合法等語（本院易字卷第38頁反面）
    ，且證人即瑞影公司之法務李家驊亦證述承租人承租瑞影公
    司之伴唱機係包括伴唱機內之歌曲等語。被告本意既在申租
    伴唱機用以營業，而委由證人張秀龍設立之掌聲企業社處理
    ，於裝設完成後，扣案伴唱機內已有歌曲可以點播（原審判
    決誤載為「撥」），而證人張秀龍亦未提及應另向告訴人申
    請取得公開演出之授權，而係保證已經授權，則被告主觀上
    認已完成所有之手續得以供營業之用堪以認定，是尚難認其
    主觀上有何違反著作權法第92條之擅自以公開演出之方法侵
    害他人之著作財產權罪不法之犯意。
  (四)況本件被告於上開時地裝設之扣案電腦伴唱機內灌錄之歌曲
    多達數百首，此有點歌目錄簿即俗稱之點歌本扣案足憑，而
    公訴意旨所指之歌曲僅屬其中9 首，比例上甚微，點出播放
    機率不高，且告訴人代理人乙○○會同警方搜索時，並無客
    人在場點播上開9 首歌曲並公開演出，此有告訴人代理人乙
    ○○及被告警詢筆錄足憑，雖告訴人代理人乙○○於警訊時
    曾指稱：「我於96年11月4 日下午7 時10分許，進入該店消
    費查證，點播不特定歌曲，發現未經本會授權在其（即被告
    ）經營之魅力卡拉OK提供不特定客人點唱」等語（警卷第2
    頁），惟究竟被告於何時、何地、由何人公開演出何首歌曲
    ，均付諸闕如，且乏其他積極證據可資審認其陳述與事實相
    符，自不足據為認定被告犯罪之依據。此外遍查全卷復無被
    告有「公開演出」著作財產權屬告訴人之上開9 首詞曲音樂
    著作之積極證據證據。顯難遽以被告有擺設之上開電腦伴唱
    機之事實，即擬制、推定必有不特定之客人「公開演出」上
    開9 首詞曲「音樂著作」。是就客觀上之構成要件行為而言
    ，亦乏積極證據足資證明被告涉有違反著作權法第92條之擅
    自以公開演出之方法侵害他人之著作財產權之犯行。
六、綜上所述，公訴人所舉之上開證據資料，顯然無法說服本院
    形成被告有罪之確信，公訴人復未提出其他積極之證據，足
    資證明被告有何公訴人所指違反著作權法之犯行，不能證明
    被告犯罪，自應為被告無罪判決之諭知。
據上論斷，應依刑事訴訟法第301 條第1 項，判決如主文。
本案經檢察官呂乾坤到庭執行職務。
中    華    民    國    97    年    9     月    10    日
                  刑事第十二庭  審判長  法  官  洪碩垣
                                        法  官  張  震
                                        法  官  施介元
以上正本證明與原本無異。
如不服本判決應於收受本判決後10日內向本院提出上訴書狀，並
應敘述具體理由，如未敘述上訴理由者，應於上訴期間屆滿後20
日內補提理由書狀於本院（均須按他造當事人之人數附繕本）「
切勿逕送上級法院」。
中    華    民    國    97    年    9     月    10    日
                                        書記官  葉玉芬


司法院資訊處製作；財團法人民間司法改革基金會備份。
